【裁判字號】    94,訴,2189
【裁判日期】    950511
【裁判案由】    新型專利異議
【裁判全文】
臺北高等行政法院判決
                                     94年度訴字第02189號
                              .
原      告  甲○○○○○○
訴訟代理人  桂齊恆律師
複  代理人  廖正多律師
被      告  經濟部智慧財產局
代  表  人  蔡練生（局長）
訴訟代理人  丙○○
參  加  人  潤晟精密工具有限公司
代  表  人  乙○○
上列當事人間因新型專利異議事件，原告不服經濟部中華民國94
年05月17日經訴字第09406127640號訴願決定，提起行政訴訟，
並經本院裁定命參加人獨立參加本件被告之訴訟。本院判決如下
：
    主  文
訴願決定及原處分均撤銷。
訴訟費用由被告負擔。
    事  實
一、事實概要：原告於民國（以下同）89年02月21日以「電線夾
    持切斷工具」向被告申請新型專利，經被告編為第00000000
    號審查，准予專利。公告期間，參加人以該專利案違反核准
    審定時專利法第97條及第98條第1項第1款之規定，不符新型
    專利要件，對之提起異議。案經被告審查，以91年10月24日
    （91）智專三（二）02048字第09189002392號專利異議審定
    書為異議不成立之處分。參加人不服，提起訴願，經92年03
    月25日經訴字第09206207140號訴願決定，將上開處分撤銷
    。案經被告重為審查，以93年09月02日（93）智專三（二）
    04024字第09320816440號專利異議審定書為「異議成立，應
    不予專利」之處分。原告不服，提起訴願，經訴願決定駁回
    ，原告猶未甘服，遂向本院提起行政訴訟。本院因認本件撤
    銷訴訟之結果，參加人之權利或法律上利益將受損害，乃依
    行政訴訟法第42條第1項規定，依職權裁定命參加人獨立參
    加本件被告之訴訟。
二、兩造聲明：
  (一)原告聲明：
  1.原處分及訴願決定均撤銷。
  2.訴訟費用由被告負擔。
  (二)被告聲明：
  1.駁回原告之訴。
  2.訴訟費用由原告負擔。
三、兩造之主張：
甲、原告主張：
  (一)參加人所舉異議附件一為系爭案審定公告本，附件二為西元
    1999年發行之「TAIWAN Hand Tools」雜誌部分內頁所圈示
    者，即第150頁（RC-281 6"）及第158頁（ME-38）揭示有訴
    外人冠鹿公司及銓力金屬有限公司生產之剪鉗產品外觀圖示
    資料（下稱引證一），附件三為參加人所稱揭示有剪鉗實物
    之照片（下稱引證二），附件四為引證二之實物樣品（下稱
    引證三）。
  (二)系爭案之申請專利範圍第1項之結構未揭示於引證資料，應
    具有新穎性，其所產生之縱向切割電線外皮之功能亦為引證
    產品所未具，應具有進步性:
  1.按「凡可供產業上利用之新型，無下列情事之一者，得依本
    法申請取得新型專利：一、申請前已見刊物或已公開使用者
    。」「新型專利權範圍，以說明書所載之申請專利範圍為準
    。」分別為系爭案核准時之專利法第98條第1項及第103條第
    2項之規定。
  2.系爭案之申請專利範圍：
    本案申請第00000000號「電線夾持切斷工具」新型專利案之
    申請專利範圍第1項清楚界定「於剪鉗最前端的設有一凸出
    刀具，該凸出刀具係以內彎弧狀刀口、外側導引滑刃與尖銳
    鉤部組成尖銳刀刃，且尖端係向二剪鉗鉗口凸伸；藉由該尖
    端向外凸伸，可縱向切割電線外皮者。」由於申請專利範圍
    內所界定之每一個字均為其權利之限制，故系爭案除了界定
    其形狀「剪鉗之凸出刀具30由內彎弧狀刀口31、外側導引滑
    刃32及尖銳鉤部33組成一個向二剪鉗20、21鉗口凸伸」，同
    時亦界定了「藉由其尖端向外凸伸，而可縱向切割電線外皮
    。」
  3.新型專利權範圍應以說明書所載之申請專利範圍為準，但被
    告卻未依法審查，洵為違誤：
    (1)新型專利權範圍，以說明書所載之申請專利範圍為準，並
      且申請專利範圍當中所記載之內容均為其限制，審查時均
      需予以考慮。系爭案之申請專利範圍所界定之內容包括了
      結構以及藉由向外凸伸之剪鉗尖端，而可以縱向切割電線
      外皮之功能。
    (2)惟被告認引證一之型號RC-281 6"剪鉗端部具有兩彎弧形刀
      口，以及位於最上端彎弧形刀口端形成有斜刀刃及尖銳鉤
      部，且尖端亦向二剪鉗鉗口凸伸，而已揭示系爭案申請專
      利範圍第1項所載內容。即被告僅僅淺略地比較引證一與
      系爭案之結構，但引證一之該型號產品根本無法產生縱向
      切割電線外皮之功能，無法揭示系爭案申請專利範圍第1
      項所載內容，但被告對於此部份均未予論究，被告之認事
      顯有違法。
  4.引證一之型號RC-281 6"及ME-38剪鉗，並未揭示申請專利範
    圍第1項所載之結，亦未具有縱向切割電線外皮之功能：
    (1)被告認引證一之RC-281 6"剪鉗端部具有兩彎弧形刀口，
      以及位於最上端彎弧形成有斜刀刃及尖銳鉤部，且尖端亦
      向二剪鉗鉗口凸伸，故系爭案申請專利範圍第1項所載之
      技術內容實已為引證一之型號RC-281 6"剪鉗所揭露。惟
      被告所稱型號RC-281 6"之剪鉗之斜刀刃及尖銳鉤部，根
      本不是為了縱向切割電線外皮其亦無法縱向切割，請參看
      引證二、三及RC-281 6"、ME-38實品所示即知。引證一產
      品固然具有基本的二柄部、設於二柄部前端之剪鉗，設於
      兩剪鉗上並且相對設置之彎弧形刀口；且引證一產品又於
      彎弧形刀口上端形成有斜刀刃，但其斜刀刃係分別位於兩
      剪鉗上並且設有相對之弧形，其功能與前述兩相對之彎弧
      形刀口一樣係為剪切電線之用，否則勿需呈兩相對設置。
    (2)引證一產品根本未揭示申請專利範圍第1項之「外側導引
      滑刃32」「尖銳鉤部33」「尖端係向二剪鉗鉗口凸伸」之
      結構型態，以及無法達到「藉由該尖端向外凸伸，可縱向
      切割電線外皮」之功能：
      引證一產品RC-281 6"及ME-38所揭示剪鉗僅具有彎弧形
        刀口、斜刀刃，而其斜刀刃至剪鉗末端之間呈平直狀，
        未揭示系爭案之尖端向二剪鉗鉗口凸伸之尖銳鉤部33，
        以及設於尖銳鉤部33外側表面之外側導引滑刃32。關於
        系爭案之形狀可參考專利圖式、專利實品照片及專利實
        品。
      由於引證產品無尖端朝向鉗口凸伸之尖銳鉤部33以及外
        側導引滑刃32之設置，故無法藉由該尖銳鉤部33形成縱
        向切割外皮之功能。
  5.被告對於系爭案之申請專利範圍第3項的審定理由過於主觀
    、草率且不備具理由：
    (1)系爭案之申請專利範圍第3項係依附於第1項，其界定剪鉗
      外緣可以設製一凹弧槽，該凹弧槽為內凹弧形槽，且凹弧
      槽與剪鉗之切口可在二柄部反轉180度後呈不對稱重疊，
      並進行橫向切斷電線的工作者。
    (2)被告認為申請專利範圍第3項描述剪鉗外緣設有一凹弧槽
      ，只是熟習該項技術者可直接推導，故不具新穎性。但其
      認為可直接推導之理由付之闕如。於專利審查基準當中，
      關於新穎性的審查，確實包括雖未見於引證文件，然為熟
      習該項技術者可直接推導，亦為不具新穎性。然，所謂的
      可直接推導並非憑空想像，而是藉由既有之先前技術及經
      驗無歧異地推導。引證資料既無類似系爭案之凹弧槽，亦
      無法在二柄部反轉180度之後，由剪鉗之切口與凹弧槽配
      合進行橫向切斷電線的工作，如何能推導出系爭案之凹弧
      槽呢?故引證產品既無類似系爭案申請專利範圍第3項所記
      載之凹弧槽及功能，被告亦無敘明何以由先前技術可推導
      出該形成於剪鉗外側，並且在二柄部反轉180度以後，可
      與剪鉗之切口呈不對稱重疊的凹弧槽。卻逕為熟習該項技
      術者可直接推導，不具新穎性之審定，其審查顯不備具理
      由而過於草率。
  6.系爭案之申請專利範圍第1項具有新穎性，故依附於第1項之
    附屬項第2項、第3項當然具有新穎性。
  7.系爭案具進步性:
    (1)系爭案申請專利範圍第1項與引證案之差異在於具有尖銳
      鉤部33、尖端係向二剪鉗鉗口凸伸、外側導引滑刃32、以
      及藉由該尖端向外凸伸，可縱向切割電線外皮等，而藉由
      此等差異之結構，可以使系爭案如專利說明書第8頁及第3
      、4圖所示，以其尖銳鉤部33穿入電線外皮51與傳導線52
      間空隙內，並以刀刃切靠在電線外皮51，而外側導引滑刃
      32則在成束傳導線52所形成的線徑夾縫中滑行，而可形成
      一導引作用，防止不當操作而加強安全性。
    (2)前述之功效乃引證資料所未具，故引證案之申請專利範圍
      第1項係具有進步性無虞，而依附於該項次之附屬項亦具
      有進步性。尤其，申請專利範圍第3項所界定之凹弧槽，
      可以在二柄部反轉180度以後，與剪鉗之切口配合進行橫
      向切斷電線的工作如專利圖式第5圖所示，亦為引證一產
      品所未具。
  (三)綜上所陳，懇請  鈞院鑒核，惠賜判決如訴之聲明，以維權
    益，俾符法制。
乙、被告主張：
  (一)起訴理由稱系爭案於申請專利範圍所載之技術內容並未為引
    證一之RC-281 6"及ME-38剪鉗所揭示，系爭案仍具新穎性云
    云。查原告於訴願階段時所提之訴願理由只是認為異議引證
    一之產品照片皆過小、糢糊不清，令人無法判定是否揭露系
    爭案之技術特徵，被告之審查係依循引證二、三之照片及樣
    品而來，而引證二、三未現有任何產品編號、型號，無法與
    引證一進行鏈結，引證二、三並不能作為引證一之補強證據
    ，引證一無法推導出系爭案之結構特徵，系爭案自仍具有新
    穎性；惟查該訴願理由並未針對引證資料之實質技術內容與
    系爭案比較，故原告所提之起訴理由未經過訴願階段之程序
    ，自應不予受理。
  (二)又查系爭案申請專利範圍第1項之剪鉗最前端的設有一凸出
    刀具，該凸出刀具係以內彎弧狀刀口、外側導引滑刃與尖銳
    鉤部組成的尖銳刀刃，且尖端係向二剪鉗鉗口凸伸，而引證
    一之型號RC-281 6"剪鉗端部具有兩彎弧形刀口，以及位於
    最上端彎弧形刀口端形成有斜刀刃及尖銳鉤部，且尖端亦向
    二剪鉗鉗口凸伸，故系爭案申請專利範圍第1項所載之技術
    內容實已為引證一之型號RC-281 6"剪鉗所揭露，自不具新
    穎性。申請專利範圍第3項描述剪鉗外緣設有一凹弧槽，亦
    只是熟習該項技術者可直接推導者。
  (三)綜上所述，被告原處分並無違法，敬請駁回原告之訴。
丙、參加人未於言詞辯論期日到場，亦未提出任何書狀為陳述。
    理  由
一、按凡對物品之形狀、構造或裝置之創作或改良，而可供產業
    上利用者，得依法申請取得新型專利，固為系爭案核准審定
    時專利法第97條暨第98條第1項所明定；惟如申請前已見於
    刊物或已公開使用者，仍不得依法申請取得新型專利，復為
    同法第98條第1項第1款所明定。
二、原告於89年02月21日以「電線夾持切斷工具」向被告申請新
    型專利，經被告編為第00000000號審查，准予專利。公告期
    間，參加人以該專利案違反核准審定時專利法第97條及第98
    條第1 項第1 款之規定，不符新型專利要件，對之提起異議
    。案經被告審查，以91年10月24日（91）智專三（二）0204
    8 字第09189002392 號專利異議審定書為異議不成立之處分
    。參加人不服，提起訴願，經92年03月25日經訴字第092062
    07140 號訴願決定，將上開處分撤銷。案經被告重為審查，
    以93年09月02日（93）智專三（二）04024 字第0932081644
    0 號專利異議審定書為「異議成立，應不予專利」處分之事
    實，有異議申請書、審定書及訴願決定書在卷可證，堪信為
    真實。被告係以引證一之型號RC-281 6" 剪鉗端部具有兩彎
    弧形刀口，以及位於最上端彎弧形刀口端形成有斜刀刃及尖
    銳鉤部，且尖端亦向二剪鉗鉗口凸伸，已揭示系爭案申請專
    利範圍第1 項所載內容，系爭案不具新穎性，不具可專利性
    ，因認異議成立，而為撤銷系爭案專利權之處分。是，本件
    之爭點應為系爭案有無違反審定時專利法第98條第1 項第1
    款之規定。
三、系爭案依其申請專利範圍之記載，係：「一種電線夾持切斷
    工具，係以具有剪鉗的二柄部相樞接而成，其特徵在於：於
    剪鉗最前端的設有一凸出刀具，該凸出刀具係以內彎弧狀刀
    口、外側導引滑刃與尖銳鉤部組成尖銳刀刃，且尖端係向二
    剪鉗鉗口凸伸；藉由該尖端向外凸伸，可縱向切割電線外皮
    者。」。
四、被告雖以引證一揭示之型號RC-281 6" 剪鉗產品圖，其剪鉗
    端部具有兩彎弧形刀口，以及位於最上端彎弧形刀口端形成
    有斜刀刃及尖銳鉤部，樞軸之下端部相對內側係凸設有防卡
    塊；又其揭示之型號ME-38 之剪鉗產品圖，該剪鉗上端部具
    有單一彎弧形刀口，及在樞軸之下端部相對內側係凸設有防
    卡塊，再由引證二、三亦揭示有相同於引證一之型號RC-2
    81 6" 及ME-38 之剪鉗外觀圖，應可補強說明引證一之構造
    內容，而引證一之公開日早於系爭案之申請日，應可證明型
    號RC-281 6" 及ME-38 之剪鉗產品在系爭案申請日之前已公
    開。系爭案與引證一產品均為剪鉗產品，亦係以二柄部相樞
    接而成；系爭案之剪鉗最前端部設有一凸出刀具，該凸出刀
    具係以內彎弧狀刀口、外側導引滑刃與尖銳鉤部組成的尖銳
    刀刃，且尖端係向二剪鉗鉗口凸伸，而型號RC-281 6" 剪鉗
    端部具有兩彎弧形刀口，以及位於最上端彎弧形刀口端形成
    有斜刀刃及尖銳鉤部，且尖端亦向二剪鉗鉗口凸伸，故系爭
    案申請專利範圍第1 項所載之技術內容實已為引證一之型號
    RC-28 1 6"剪鉗所揭露，自不具新穎性。另系爭案申請專利
    範圍第2 項描述二柄部設有防卡塊，在引證一之產品亦有相
    同構造之揭示；申請專利範圍第3 項描述剪鉗外緣設有一凸
    弧槽，亦只是熟習該項技術者可直接推導，故系爭案申請專
    利範圍第2 、3 項所載之技術內容仍不具新穎性，乃為「異
    議成立，應不予專利」之處分。
五、然查，系爭案依上開申請專利範圍，其形狀特徵在於「剪鉗
    之凸出刀具30由內彎弧狀刀口31、外側導引滑刃32及尖銳鉤
    部33組成一個向二剪鉗20、21鉗口凸伸」，而其功效為「藉
    由其尖端向外凸伸，而可縱向切割電線外皮。」；惟參以引
    證二、三及RC-281 6" 、ME-38 實品，被告所謂型號RC-281
    6"之剪鉗之斜刀刃及尖銳鉤部，並非為了縱向切割電線外皮
    ，是以被告認引證一之RC-281 6" 剪鉗端部具有兩彎弧形刀
    口，以及位於最上端彎弧形成有斜刀刃及尖銳鉤部，且尖端
    亦向二剪鉗鉗口凸伸，故系爭案申請專利範圍第1 項所載之
    技術內容實已為引證一之型號RC-281 6" 剪鉗所揭露，尚嫌
    率斷。次查，系爭案之申請專利範圍第3 項係依附於第1項
    ，其界定剪鉗外緣可以設製一凹弧槽，該凹弧槽為內凹弧形
    槽，且凹弧槽與剪鉗之切口可在二柄部反轉180 度後呈不對
    稱重疊，並進行橫向切斷電線的工作者。而引證案並無類似
    系爭案之凹弧槽，亦無法在二柄部反轉180 度之後，由剪鉗
    之切口與凹弧槽配合進行橫向切斷電線的工作，如何能推導
    出系爭案之凹弧槽呢？引證產品既無類似系爭案申請專利範
    圍第3 項所記載之凹弧槽及功能，被告亦未敘明何以由先前
    技術可推導出該形成於剪鉗外側，並且在二柄部反轉180度
    以後，可與剪鉗之切口呈不對稱重疊的凹弧槽。從而，被告
    認為申請專利範圍第3 項描述剪鉗外緣設有一凹弧槽，只是
    熟習該項技術者可直接推導，故不具新穎性云云，亦屬率斷
    。被告對原告之輔佐人朱伯郎當庭操作系爭案「藉由其尖端
    向外凸伸，而可縱向切割電線外皮。」之測試結果亦不爭執
    ，對原告主張「引證案並無類似系爭案之凹弧槽，亦無法在
    二柄部反轉180 度之後，由剪鉗之切口與凹弧槽配合進行橫
    向切斷電線的工作。」乙節，亦無異議，自堪認原告主張引
    證一之型號RC-281 6" 及ME-38 剪鉗，並未揭示申請專利範
    圍第1 項所載之結，亦未具有縱向切割電線外皮之功能；二
    者結構有別，效果亦非同一，結構及功效實質並不相同，尚
    不能以引證一證明系爭案不具新穎性。
六、綜上所述，系爭案裝置結構與引證一係屬有別，二者實質功
    效亦非相同，應認具新穎性。被告認系爭案與引證一實質相
    同，不具新穎性，違反專利法第98條第1 項第1 款之規定，
    而為異議成立之處分，尚有未洽。訴願決定予以維持，亦有
    違誤，原告聲明求為撤銷訴願決定及原處分，即無不合，應
    予准許。
據上論結，原告之訴為有理由，爰依行政訴訟法第98條第3 項前
段，判決如主文。
中    華    民    國    95    年    5     月    11    日
                      第七庭審判長法  官  黃  本  仁
                                  法  官  李  玉  卿
                                  法  官  黃  秋  鴻
上為正本係照原本作成。
如不服本判決，應於送達後20日內，向本院提出上訴狀並表明上
訴理由，如於本判決宣示後送達前提起上訴者，應於判決送達後
20日內補提上訴理由書（須按他造人數附繕本）。
中    華    民    國    95    年    5     月    11    日
                                  書記官  蘇  婉  婷


司法院資訊處製作；財團法人民間司法改革基金會備份。
